【裁判字號】    95,判,466
【裁判日期】    950407
【裁判案由】    營利事業所得稅
【裁判全文】
最  高  行  政  法  院  判  決
                                     95年度判字第00466號
上  訴  人  信喜實業股份有限公司
                      送達代收人  黃義銘
                      東門路1段358號10樓之1
代  表  人  乙○○
上  訴  人  財政部臺灣省南區國稅局
代  表  人  甲○○
上列當事人間因營利事業所得稅事件，上訴人對於中華民國93年
5月26日高雄高等行政法院92年度訴字第964號判決，關於其敗訴
部分，分別提起上訴。本院判決如下：
    主  文
兩造上訴均駁回。
上訴審訴訟費用由兩造各自負擔。
    理  由
一、本件上訴人信喜實業股份有限公司（下稱信喜公司）88年度
    營利事業所得稅結算申報，列報利息支出新臺幣（下同）
    126,782,810元，上訴人財政部臺灣省南區國稅局（下稱南
    區國稅局）以其中信喜公司於82年間所購買坐落臺南縣永康
    市○○段217之2428地號等14筆帳列為長期投資之土地（下
    稱系爭14筆土地，又區分為A、B、C、D塊），除A塊土地（
    即同段443之2地號面積253平方公尺、462之8地號面積80平
    方公尺、457之5地號面積561平方公尺及460地號面積3,406
    平方公尺，面積合計4,300平方公尺）係供營業使用外，餘
    均未供營業使用，非屬固定資產，故認該部分（即B、C、D
    塊）所生之借款利息，不得列為當年度費用支出，而依行為
    時營利事業所得稅查核準則（下稱查核準則）第97條第9款
    規定，以B、C、D塊土地之面積占系爭土地面積之比例，按
    信喜公司88年度平均借款利率8％，設算利息34,285,067元
    ，轉列遞延費用；另以信喜公司於85年12月12日分別提供資
    金62,000,000元及5,350,000元合計67,350,000元，予訴外
    人乙○○及胡櫻馨等二人使用，而未收取利息，該兩人之借
    款於88年間陸續歸還，乃按信喜公司上揭同年度平均借款利
    率8％，設算利息3,673,482元，自利息支出項下減除，核定
    利息支出84,103,106元。信喜公司不服，循序提起行政訴訟
    。經原審判決將「訴願決定及原處分（復查決定含原核定處
    分）關於將利息支出轉列遞延費用之金額超過新台幣33,653
    ,333元部分均撤銷。」並駁回信喜公司其餘之訴。兩造就其
    敗訴部分，分別提起本件上訴。
二、信喜公司於原審主張：(一)82年12月30日前即本件行為時查核
    準則第97條第9款僅規定：「購買土地之借款利息，應列為
    資本支出。經辦妥過戶手續或交付使用後之借款利息，可作
    費用列支。」信喜公司予以信賴，並作成購買土地之決策，
    於82年6月間買入上揭系爭14筆土地並辦妥過戶，未慮及南
    區國稅局於本件所指摘之轉列成本。迨至82年12月30日始修
    正該條文，於原條文下另增但書規定：「但非屬固定資產之
    土地，其借款利息應以遞延費用列帳，於土地出售時，作為
    其收入之減項。」惟依改制前行政法院64年度判字第418號
    判決意旨：「行為時如無消極限制之規定，亦不得以事後公
    布之法令追溯適用，加以限制，此項法律適用之基本原則，
    不容行政官署以命令變更之」，及行政院81年10月19日台81
    訴字第35393號再訴願決定就與本件相同之行為時查核準則
    第97條第9款所揭「借款購買一般土地與購買商品性質之土
    地，於適用查核準則第97條第9款規定時，應無不同之處」
    意旨，以及82年12月30日修正之查核準則第116條明定有「
    第97條等各該條之新增或變更規定，應自查核83年度營利事
    業所得稅結算申報時起適用」之法文可知，系爭14筆土地之
    購入時點既為82年6月，並非83年，不論系爭14筆土地係帳
    列固定資產、商品存貨、長期投資及其他資產，應採舊法核
    課所得稅（即無但書之適用），而非採新法核課，始為正確
    。否則，即與信賴保護原則有違。(二)關於查核準則變動之過
    渡適用問題，財政部曾就自用乘人小客車計提折舊限額於87
    年3月31日修正由100萬元提高為150萬元之情形（查核準則
    第95條第14款），於88年8月6日發布台財稅字第881933659
    號函規定欲適用後令（限額150萬元較有利於納稅人）者限
    於87年度以後新購置者，換言之，屬86年度購置者於87年度
    提列折舊時僅能適用較不利於納稅人之前令（即以不超過
    100萬元為限）。依同法理，第97條有關借款利息轉列遞延
    費用之適用亦應為：83年度以後購買土地的借款利息以適用
    後令（較不利於納稅人），82年度以前購買土地的借款利息
    則適用前令（較有利於納稅人）為之，始稱允當及公平。而
    土地及汽車性質相同，其資產之耐用年限均會橫跨數年，可
    能面對購入數年後法令變更的問題；但本件南區國稅局對上
    開兩項資產之新舊法適用原則卻完全相反，實非適法。又關
    於促進產業升級條例生效前後過渡期間新投資創立或增資擴
    展之案件，財政部86年3月17日台財稅第86188436號函認為
    ：「…基於法律信賴原則及中央法規標準法第18條從優從新
    原則考量，原則上以向科學園區管理局申請認定為重要科技
    事業之申請日期為準，凡科學工業新投資創立或增資擴展，
    於產升條例修正生效前，已向事業主管機關申請認定為重要
    科技事業者，均得同時適用科管條例第15條及產升條例第8
    條之優惠，…」益證本案之土地購買係於法令變更前，基於
    法律信賴原則及中央法規標準法第18條從優從新原則應適用
    舊法，即查核準則第97條第9款但書於本案無適用餘地。(三)
    縱認本件有查核準則第97條第9款但書之適用，惟查：信喜
    公司一次購置系爭14筆土地，總面積13,744平方公尺，其中
    443之2、462之8地號及457之5、460地號之一部分，面積合
    計約4,300平方公尺土地（下稱A塊土地），已興建三棟鋼鐵
    造倉庫，作為存放貨品之用，88年間每月使用電量平均約一
    至二千度，足證其有供營業使用，應無疑慮，嗣雖於89間出
    售，惟在出售之前均仍供營業使用。457之5、460地號其餘
    部分及217之123地號之一部分，面積合計約6,000平方公尺
    （下稱B塊土地），則闢為停車場，以供運輸產品之大小車
    輛出貨、停車使用，屬業務必要，此點南區國稅局亦曾於他
    案即原審法院89年度訴字第919號審理期間，提出就B塊土地
    可認列相對利息之和解方案可證。另外217之123其餘大部分
    、456之6、217之2428、217之2429、217之1849地號，面積
    合計約3,200平方公尺土地（下稱C塊土地），則闢為茶渣曬
    乾場用地，曬乾茶渣係供作茶葉枕頭或靠墊，隨上訴人產品
    所附刮刮卡，刮中即送。是B、C部分土地亦確供營業使用。
    至於443之3、443之7、458之25、460之4、217之207地號土
    地，面積共208平方公尺土地（下稱D土地），依土地使用區
    ○○道路用地，且為既成道路供公眾使用，信喜公司受此限
    制自無法供營業使用，此乃不可歸責信喜公司之原因。縱上
    ，系爭14筆土地均確供營業使用，不應依上揭條款但書設算
    利息費用轉列遞延費用。南區國稅局雖就C塊土地指摘信喜
    公司無法提示生產茶渣相關產品之生產紀錄，惟曬茶非為信
    喜公司生產線上的生產步驟，即曬茶一節與生產日報表所要
    求應行記載事項全然不同，實無編製生產日報表之必要。(四)
    再退步言，縱認其中B、C、D塊土地應設算利息轉列遞延費
    用，然南區國稅局未考慮「一次購入」之系爭14筆土地彼此
    間價值有極大差異之事實，逕以面積比例法設算，未採較符
    會計原理之相對價值比例法；且溢列B、C、D塊土地之面積
    ，即南區國稅局將A塊土地僅勘查認定三棟鋼鐵造倉庫「基
    地」面積約4,300平方公尺，少列與A塊土地相關之必要車道
    及車輛停泊之空間，均有違誤。又如就相對價值比例法擬採
    土地公告現值比例法，則因D塊土地為既成道路，應按土地
    公告現值十分之一核算。(五)信喜公司貸予款項於訴外人乙○
    ○、胡櫻馨，而未收取利息，南區國稅局逕依加權平均利率
    設算減列之利息支出金額，亦乏依據，應按法定利率年息5
    ％設算，始為適法等情，訴請將訴願決定及原處分關於將利
    息支出34,285,067元轉列遞延費用及否准利息支出
    3,673,482元部分均撤銷。
    南區國稅局則以：(一)關於借款利息轉列遞延費用部分：1.本
    件信喜公司於82年間購入系爭14筆土地後，即列為長期投資
    ，並非列為固定資產，其中僅A塊土地，申請建築鋼造廠房
    ，惟均已於89年6月30日出售，有信喜公司88年度營利事業
    所得稅結算申報書財產目錄、建築執照申請書及臺南縣土地
    建物異動清冊影本附卷可稽，足堪認定信喜公司當時購買系
    爭土地之目的，並非作為營業使用，故將其列為長期投資而
    非固定資產。2.至B、C塊土地，經南區國稅局於86年11月7
    日至現場勘查結果，A、B、C部分土地均相互連接，部分土
    地上舖設水泥，並蓋有三棟鐵皮屋（A塊土地），其餘未舖
    設水泥部分則雜草叢生，嗣南區國稅局函請信喜公司會計師
    說明，惟會計師並未檢具相關證明文件函復，南區國稅局復
    於同年12月22日再次至現場勘查，雜草部分則已剷除堆置，
    惟尚可見高越圍牆之雜草，苟信喜公司確將系爭B、C部分土
    地供作停車場及曬茶場使用，以信喜公司嗣後所提出據以證
    明供作停車場及曬茶場使用之現場照片，所停放車輛有聯結
    車及載貨車，噸位甚重，來往期間，土壤應屬堅硬平坦，寸
    草不生，惟南區國稅局勘查現場時竟雜草叢生，高越圍牆，
    顯見系爭土地於南區國稅局現場履勘時，已有甚長時日並未
    供營業使用至明。又依信喜公司所提照片所示，係在泥地上
    舖以帆布，上覆以稀疏之茶渣曝曬，顯係事後補具，所稱C
    塊土地係作為曬茶渣之用，應不足採。至D塊土地，信喜公
    司於購買時即為既成道路，核與業務無關，依法不屬固定資
    產，該土地所生借款利息，亦無從認列為當期費用支出。4.
    關於A、B、C、D塊土地相對成本之分攤基礎：系爭土地雖有
    14筆地號，惟其購入後於財產目錄僅登載鹽行段之土地購入
    成本623,694,899元，並未區分各個不同地號取得成本列帳
    ，系爭土地成本既以買賣總金額入帳，非以個別地號土地購
    入確實成本列帳，則系爭土地每平方公尺取得成本並不因所
    在位置不同而有差別。信喜公司指摘南區國稅局係以「建坪
    比例法」分攤A塊土地免予將利息轉列遞延費用之成本，顯
    有誤解。5.又系爭土地供倉庫使用（A塊土地），以面積為
    基礎核算係依簽證會計師補充說明主張倉庫使用面積為
    4,300平方公尺占全部面積31.29%，經南區國稅局原核會同
    信喜公司實地丈量結果相當，乃採之免予將利息轉列遞延費
    用。從而南區國稅局以系爭14筆土地取得成本依上揭供營業
    使用面積比例按信喜公司本年度平均借款利率8％，設算利
    息34,285,067元，轉列遞延費用，依法並無不合。(二)關於提
    供資金貸予私人減列利息支出3,673,482元部分：經查信喜
    公司於85年12月12日分別提供資金62,000,000萬元及
    5,350,000萬元予訴外人乙○○及胡櫻馨二人使用，確未收
    取利息，該兩人之借款於88年間陸續歸還，為信喜公司所不
    爭執，南區國稅局依據符合收入與成本費用配合原則之查核
    準則第97條第11款規定，按信喜公司該年度平均借款利率8
    ％，設算利息3,673,482元，自利息支出項下減除，並無不
    合等語，資為抗辯。
三、原審斟酌全辯論意旨及調查證據之結果，(一)關於信喜公司敗
    訴即購買B、C、D塊土地借款利息設算轉列遞延費用33,653,
    333元及提供資金貸予私人減列利息支出3,673,482元部分：
    1.經對照82年12月30日修正前後查核準則第97條第9款規定
    可知，82年12月30日修正查核準則第97條第9款主要是增列
    但書關於「但非屬固定資產之土地，其借款利息應以遞延費
    用列帳，於土地出售時，作為其收入之減項」之規定。而修
    正後查核準則第97條第9款所以增列此但書規定，乃因依收
    入費用配合原則，於土地未供作營業使用，因非屬固定資產
    ，其因此所投入之相關成本皆非得以之作為當期費用予以認
    列，必須遞延至土地出賣時，始可以之作為收入之減項而認
    列；反之，若該土地係供作營業使用，基於收入之一部係由
    使用土地得來，故經辦妥過戶手續或交付使用後之借款利息
    則應認係為獲得該收入而投入，依配合原則自當予以當期費
    用認列。惟因財務會計與稅務會計對非屬固定資產之土地其
    利息支出之處理，財務會計認應列為當期費用，而稅務會計
    認列為遞延費用之差異，故為杜爭議，乃將之於查核準則中
    明確規定，而財務會計上此原則之處理，則係源於出售土地
    之增益，係屬免稅所得，並因該土地非供作營業使用，故因
    此而衍生之支出（利息支出），基於收入與成本費用配合原
    則，即不應於當期費用中認列，且因其係屬免稅項目之相關
    成本費用，自應歸入免稅項下，作為出售土地收入之減項，
    始合課稅公平原則；至於營利事業因購買非固定資產衍生之
    利息支出，經轉列遞延費用，致產生之盈餘，則屬財務會計
    與稅務會計處理上之「時間性差異」問題。可知，修正後查
    核準則第97條第9款但書規定，係本於收入費用配合原則之
    當然解釋，此但書之增列僅是將此原則於此類事實之處理予
    以明確化（最高行政法院92年度判字第283號判決參照），
    並非創設新的處理原則，得予援用。2.查系爭14筆土地係信
    喜公司於82年6月間所購買，固有土地登記謄本在卷可按，
    而於信喜公司購得系爭土地後之82年12月30日查核準則第97
    條第9款確亦增列但書規定，可予援用已如上述；且該次修
    正後查核準則第116條亦明文規定，修正後查核準則第97條
    第9款之新增規定，自查核83年度營利事業所得稅結算申報
    時起適用，而本件係屬88年度營利事業所得稅核定處分之爭
    議，故關於本件營利事業所得稅之查核，自有上述修正後查
    核準則第97條第9款規定之適用。且「營利事業於75年1月1
    日以後出售房地，土地交易所得免徵所得稅，其攤計該土地
    部份營業費用之辦法如下：(1)銷售房地所產生之直接費用（
    如土地之土地增值稅、地價稅：房屋之營業稅、房屋稅以及
    房地之印花稅、過戶登記費等）可單獨計算者，應分別歸屬
    土地房屋負擔。(2)銷售房屋所發生之營業費用於減除上述直
    接費用後，難以明顯劃分者，按稅捐稽徵機關核定房地售價
    比例分攤。(3)營業外損失中，屬於利息支出部分，除屬專案
    貸款得個別認定外，其餘一般性貸款應按核定房地售價比例
    ，計算土地應分攤之利息，自利息支出項下減除。」已經財
    政部75年10月14日台財稅第7526740號函釋示在案；而此函
    釋，乃財政部基於收入與成本費用配合原則，並參酌所得稅
    法第4條第16款規定土地交易所得免納所得稅之立法意旨及
    所得稅法第24條有關營利事業所得計算規定所作之釋示；故
    自此函釋，除可佐證上述修正後查核準則第97條第9款所增
    列之但書規定，僅係就非固定資產之利息支出應如何列報之
    事實，將本於收入與費用配合原則應如何處理予以明確化外
    ，更顯示於查核準則第97條第9款增列但書規定前，財政部
    本於其中央主管機關之地位，就此類事實之查核及列報，亦
    曾表示其見解，故關於系爭土地之利息支出應否為遞延費用
    之轉列，南區國稅局依據上述修正後查核準則第97條第9款
    規定為查核，即不生是否違反公平原則、法律不溯及既往原
    則、從新從輕原則及信賴保護原則，是信喜公司據以爭執，
    即難採取。3.又信喜公司雖援引財政部88年8月6日台財稅第
    881933659號函，主張本於該函所釋示適用修正前後查核準
    則規定之法理，本件亦應無修正後查核準則第97條第9款規
    定之適用云云。然查此財政部函釋，係因查核準則第95條第
    14款關於營利事業新購置之乘人小客車計提折舊之成本限額
    有所修正，就應如何適用所為之釋示；惟因營利事業新購置
    之乘人小客車計提折舊之成本限額，乃查核準則所創設（依
    據所得稅法第51條之1規定之授權），核與修正後查核準則
    第97條第9款所增列之但書規定並未創設新的權利義務關係
    如前述，有所不同，故信喜公司予以比附援引，自有誤會，
    實難採取。4.另行政院81年10月19日台81訴字第35393號再
    訴願決定雖係以查核準則於81年1月13日修正時，其舊第97
    條之規定並未變更為由，認該78年度營利事業所得稅之核定
    ，援引收入與費用配合原則，將購買土地之利息支出予以遞
    延，難謂妥適，而撤銷原處分及訴願決定；查此行政院再訴
    願決定僅為針對個案之決定，行政法院本不受拘束，況上述
    修正後查核準則第97條第9款增列之但書規定，因符合收入
    與費用配合原則，應予援用如前述，故信喜公司執此再訴願
    決定，爭執本件適用修正後查核準則第97條第9款規定，將
    利息支出轉列遞延費用，係有違租稅公平云云，自無可採。
    5.關於系爭14筆土地是否供營業使用部分：(1)查經南區國稅
    局派員於86年11月7日至現場勘查結果，發現該等土地係緊
    接相連，為一完整地塊，部分土地上舖設水泥，並蓋有三棟
    鐵皮房屋，其餘未舖設水泥部分則雜草叢生。嗣南區國稅局
    函請信喜公司會計師說明，惟會計師並未檢具相關證明文件
    函復，南區國稅局乃於同年12月22日再次派員至現場勘查，
    雖原來雜草叢生部分已被剷除，惟現場尚可見高越圍牆之雜
    草。而依信喜公司會計師嗣於87年1月6日提出之說明及地籍
    圖，信喜公司主張其中關於B、C部分土地係供停車場、曬茶
    場使用之用途，且提出於84、85、86年度所拍攝之照片為證
    ，然依照片所示，該土地停放車輛有聯結車及貨車，而此種
    車輛噸位甚重，該等土地經此種車輛經常出入使用，土壤應
    屬堅硬平坦，且寸草不生；另關於為曬茶場使用之土地，依
    照片所示，既非平坦，且僅是以帆布覆之，則依此種使用土
    地方式，該地當亦無法滿生雜草，惟經南區國稅局勘查現場
    時，該等土地竟雜草叢生，高越圍牆，故系爭B、C部分土地
    是否有如信喜公司主張之使用事實，已非無疑。尤其本件是
    屬88年度營所稅之爭議，而系爭土地歷經86年度南區國稅局
    之實際勘查及84年度至87年度之營所稅爭訟，若系爭土地B
    、C部分於88年度確有信喜公司主張之供停車場及曬茶場使
    用情事，信喜公司應得提出關於本年度確實使用情形之相關
    證據以供調查，然信喜公司均未能提出，是其主張實難採取
    。至上訴人雖以其於87年11月20日與訴外人寶瑞國際開發有
    限公司簽訂枕頭內外套買賣合約，交貨日期為88年1月31日
    ，主張88年間仍持續有曬茶製作茶葉枕頭之情，然縱信喜公
    司有製作茶葉枕之情，然並無從因此認定系爭土地有供為曬
    茶使用。另系爭土地上之倉庫係坐落A塊土地，而其前臨中
    正南路部分即有一大門供進出使用，並南區國稅局是依鋪設
    水泥範圍測量計算屬A部分之土地，已經南區國稅局陳述在
    卷（詳見原審法院92年12月8日準備程序筆錄），而其上除
    倉庫外，尚包含出貨廣場及消防水池，亦即A塊土地上亦有
    相當空間足夠倉庫進、出貨使用，故信喜公司以另一鐵門位
    置及運貨需求主張B塊土地係屬停車場用途云云，即難採據
    而認有供停車使用之事實及必要；再和解乃因事實不明，為
    有效達成行政目的，解決爭執，兩造所為之互相讓步（行政
    程序法第136條參照），是縱南區國稅局於其他年度曾提出
    停車場土地（即B部分土地）利息可認列，其餘維持原核定
    之和解方案，但該和解既未成立即不得據為認定事實之依據
    ；況此情況亦是屬其他年度，更與本年度之事實認定無涉，
    是信喜公司據以爭執，實難採取。故於88年度，系爭土地之
    B、C部分土地並非供信喜公司營業使用一節，應堪認定。(2)
    至D塊土地屬既成道路一節，經兩造分別陳述在卷，並有現
    場照片在卷可稽，並經原審法院89年度訴字第919號營所稅
    事件，受命法官至現場勘驗屬實，有該勘驗筆錄影本附卷可
    憑，自堪認定。D塊土地既供道路使用，自非供信喜公司營
    業使用，而非屬固定資產，則依前述修正後查核準則第97條
    第9款規定，此部分土地自生借款利息應予遞延之問題。6.
    關於南區國稅局依行為時查核準則第97條第11款規定否准認
    列利息支出3,673,482元部分：(1)按行為時查核準則第97條
    第11款係規定：「營業人一方面借入款項支付利息，一方面
    貸出款項並不收取利息或收取利息低於所支付之利息者，對
    於相當於該貸出款項支付之利息或其差額，不予認定。」而
    於營利事業全年度有多筆借款，並每筆借款利率、金額及借
    款期限並不相同之情況下，因營利事業借款利息之支出，是
    依借款利率、借款金額及借款期限而決定，而此款規定營利
    事業相當於無息放款金額之借款利息支出，不予認定，乃源
    於此金額之借款並非營利事業之營業所必需，而此相當金額
    之借款，並非可明確歸屬該年度營利事業借款之任何一筆，
    故此不予認定之借款支出，自應按該營利事業全年度之加權
    平均借款利率計算之（依據借款利率、借款金額及借款期限
    之流動數額予以核算），始能真正表現此條款規定之意旨。
    (2)經查，本件信喜公司有於85年12月12日分別提供資金
    62,000,000元及5,350,000元，共計67,350,000元貸予訴外
    人乙○○、胡櫻馨二人使用，且未收取利息，而該兩人之借
    款係於88年間陸續歸還一節，已經兩造分別陳述在卷，並有
    信喜公司88年5月31日出具之聲明書及訴外人乙○○、胡櫻
    馨分別於88年9月30日、11月1日及9月20日出具之聲請書影
    本三紙附卷可稽，自堪認定。又信喜公司本年度列報利息支
    出共126,782,810元，而貸放於訴外人之款項共67,350,000
    元，又未收取利息，是相當此貸款金額之款項即非信喜公司
    為調度資金所必須之借款，是其因此而生之利息支出，依前
    述行為時查核準則第97條第11款規定，自應不予認定。(3)至
    不予認定之利息支出金額，依上開所述，應按信喜公司全年
    度之加權平均借款利率計算之；而信喜公司本年度之加權平
    均借款利率為年息8％，已經信喜公司之簽證會計師於南區
    國稅局查核時提出說明書說明在案，並經南區國稅局核算無
    訛；是南區國稅局依此利率核算信喜公司此部分應不予認定
    之利息支出金額為3,673,482元，自利息支出項下減除，即
    無不合。至民法第203條之法定利率5％，乃針對未約定利率
    之利息之債所為之規定，至於行為時查核準則第97條第11款
    所規定不予認定利息之設算，係因營利事業有貸出款項未收
    取利息情事，乃進而推論該營利事業之同額借款非屬營業所
    必要，故因此而生之利息支出即不應認列為當期之費用，並
    非對營利事業實質上未收取利息之貸出款項，為「利息收入
    」之設算；故行為時查核準則第97條第11款之規定，核與民
    法第203條關於法定利率之規定無涉。信喜公司主張應以年
    息5％設算信喜公司系爭貸出款項之利息云云，實對行為時
    查核準則第97條第11款規定之內涵有所誤解，尚難採取等由
    ，駁回信喜公司於原審該部分之訴。(二)國稅局敗訴即A塊土
    地不應設算購地利息以及計算購置B、C、D塊土地設算利息
    轉列遞延費用之方式不應採面積比例法，致應撤銷訴願決定
    及原處分（復查決定含原核定處分）關於將利息支出轉列遞
    延費用之金額超過新台幣33,653,333元部分：1.就A塊土地
    ，南區國稅局本即認其因設有倉庫，係供營業使用而屬固定
    資產，故於就系爭土地設算遞延利息時，即將該部分予以排
    除；至於原審審理中，雖又以信喜公司名義申請之臨時用電
    已於85年8月23日廢止，至88年8月13日始又申請，爭執於88
    年度，信喜公司實際上並未使用A部分土地云云。然查，因
    系爭土地上之建築物並無門牌，故信喜公司並無法申請正式
    用電，而其原是於82年6月8日，以「永康市○○○路592巷
    12號對面」為用電地址，申請臨時用電，惟因臨時用電之時
    間僅為6個月，故於被台電發現後，乃於85年8月23日廢止，
    又因無法再以信喜公司名稱在同一地址申請臨時用電，故信
    喜公司乃以實際上並不存在之「信喜建設股份有限公司」名
    義，於85年9月12日以「永康市○○○路592巷12號邊」之地
    址申請設立臨時用電，嗣此臨時用電又因被剪電，而於88年
    8月13日廢止，故信喜公司乃又於同日用信喜公司名義，以
    「永康市○○段460號」為用電地址，申請臨時用電，此臨
    時用電則於89年8月7日廢止等情，已經信喜公司陳述甚明，
    並有用電明細表在卷可按。另系爭土地係坐落永康市○○○
    路592巷旁（即巷道一側為系爭土地，另一側則為他人之房
    屋），而永康市○○○路592巷12號房屋，一邊為同巷13號
    房屋，另一邊則為巷道，巷道旁則為空地，亦有照片在卷可
    按；查以「信喜建設股份有限公司」名義申請之臨時用電，
    其用電地址「永康市○○○路592巷12號邊」，為巷道及空
    地之一邊，應無須申請臨時用電之需要，另一邊即門牌永康
    市○○○路592巷13號房屋，其已可申請正式用電，更無申
    請臨時用電之必要，加以實際上又無「信喜建設股份有限公
    司」之存在，並此公司名稱上又與信喜公司有其關連性，且
    其臨時用電之申請時間及廢止時間又與以信喜公司名義在系
    爭土地申請之臨時用電時間相銜接（甚至有廢止與新設是同
    一天），故信喜公司主張以信喜建設股份有限公司名義，於
    85年9月12日以「永康市○○○路592巷12號邊」之地址申請
    設立之臨時用電，事實上即供信喜公司所有系爭土地使用之
    臨時用電一節，應堪採信。再觀88年度系爭土地之用電情形
    ，均有相當度數之用電量，有該用電明細附卷可稽，而系爭
    14筆土地又僅於A塊土地設有倉庫，較需有大量之用電，依
    信喜公司提出之出貨單，信喜公司於88年度確有將貨物送至
    鹽行倉庫情事，足見於88年度A塊土地之倉庫確有供營業使
    用情事。至信喜公司提出之出貨單雖僅有88年1月份及3月份
    部分，然此係因時間久遠，且系爭土地業已出售，出貨單又
    非需長久保存之帳簿憑證，故未能尋得全部一節，已經信喜
    公司陳述甚明，加以依系爭土地用電明細之記載，其1月及3
    月所屬之用電期（即88年2月期及4月期），係屬全年最低之
    用電度數，其較低度數之用電量既已確有出貨至此倉庫，而
    使用此倉庫情事，益見其餘月份，該等倉庫確亦有使用之情
    ，故南區國稅局僅以信喜公司88年間部分月份無信喜公司申
    請臨時用電之資料，及提出之出貨單月份又不完整為由，爭
    執系爭土地A部分於本年度並無供營業使用云云，即難採取
    。2.至購置B、C、D塊土地之設算利息轉列遞延費用之金額
    ，南區國稅局係採面積比例法，即就信喜公司所列報一次購
    買系爭14筆土地之金額，按信喜公司全年借款之加權平均利
    率8％計算系爭土地之利息支出，再依B、C、D塊土地占全部
    系爭14筆土地之面積比例，設算該等部分應轉列遞延費用之
    利息支出金額為34,285,067元；而信喜公司雖主張應按本年
    度「實際貸款」金額設算之，惟因其貸款並非專案貸款，並
    無法明確歸屬，故基於資金排擠原則，自應按實際購入成本
    而非系爭14筆土地向銀行之貸款金額作為設算之基礎（信喜
    公司就此爭執嗣已不再爭議）；另關於設算利率8％部分，
    信喜公司則不爭執，惟以系爭土地共有14筆，各筆土地間之
    價值差異甚大，而系爭遭南區國稅局設算遞延利息之土地又
    屬價值較低部分，南區國稅局採面積比例法設算，對信喜公
    司並不公平，主張應按價值比例法設算之。3.經查系爭14筆
    土地係一次購入，故信喜公司入帳之成本金額亦只有單一，
    惟此14筆土地之公告現值每平方公尺之價額則係自8,500元
    至16,000元一節，則有信喜公司之財產目錄及土地登記謄本
    在卷可稽；在此各筆土地價值並不相同，其中部分土地應設
    算利息遞延之情形，究應如何設算，雖無相關法規明白規範
    之，然因利息支出之轉列遞延費用本係基於收入與成本費用
    配合原則而來如前述，則關於其遞延利息金額之設算，自亦
    應符合此原則。蓋利息支出係因貸款發生，而貸款之金額又
    涉及擔保品之價值，亦即擔保品之價值愈高，得向貸與人貸
    得之金額愈高，相對其應支出之利息金額亦愈高，故關於遞
    延利息之設算，自應從土地價值之觀點出發，始能真正掌握
    應設算之利息金額。相對地，一次購入之土地，雖其購入土
    地之總金額只有單一，但此常係整體議價之結果，惟若其中
    包含數筆土地，並數筆土地之位置不同，則於議價過程中，
    其呈現之單價自會有所差異，故若將之分割分別向貸與人貸
    款，所貸得金額亦係隨著土地單價乘以面積所呈現之總價而
    有所差別，而非僅因面積之大小而有不同，本件系爭土地各
    筆土地位置及公告現值有明顯差異情況下，南區國稅局僅按
    非固定資產部分土地占全部土地之面積比例作為應遞延利息
    之基準，實無法真正顯現系爭土地屬固定資產（A塊土地）
    及非屬固定資產（B、C、D塊土地）部分，因貸款而應各別
    負擔之利息支出金額，則據此而設算之遞延利息，即與收入
    與費用配合原則有違。4.按價值比例法作為利息支出遞延之
    分攤基準，自財政部75年10月14日台財稅第7526740號函釋
    ：「營利事業於75年1月1日以後出售房地，土地交易所得免
    徵所得稅，其攤計該土地部份營業費用之辦法如下：…(三)營
    業外損失中，屬於利息支出部分，除屬專案貸款得個別認定
    外，其餘應按核定房地售價比例，計算土地應分攤之利息，
    自利息支出項下減除。」所闡述之原理，暨系爭土地先後向
    華南商業銀行及臺灣中小企業銀行貸款時，銀行之貸款估價
    均是按土地「價值」予以評估，可為佐證。又信喜公司委託
    之會計師針對系爭土地使用情形提出之說明書，僅是表示系
    爭土地A部分面積為4300平方公尺，並未表示同意按面積比
    例作為設算利息轉列遞延費用之基準，有該說明書影本在卷
    可按，尤其不論依面積比例法或價值比例法，固定資產或非
    固定資產之「面積」，均是設算所需之基本資料（價值亦是
    單價乘以面積所形成），故南區國稅局以信喜公司會計師曾
    說明各部分之土地面積，主張信喜公司已同意按面積比例法
    設算應轉列遞延費用之利息支出金額云云，即難採取。另南
    區國稅局對信喜公司各年度所為營利事業所得稅之核定，均
    為個別不同之行政處分，信喜公司自得各自為不同之爭執，
    況信喜公司已有數年度對南區國稅局就系爭土地為遞延利息
    之設算為爭議，至其如何爭議乃屬攻擊防禦方法，自不得因
    信喜公司於其他年度未就遞延利息之設算方式為爭執，即認
    信喜公司於本年度已同意採用面積比例法設算遞延利息。故
    信喜公司主張應按系爭土地間屬固定資產與非固定資產之土
    地價值比例設算應遞延之利息金額，即堪採取。5.至於「土
    地價值比例法」中之「土地價值」應採「市價」或「公告現
    值」部分：由平均地權條例第46條規定可知，所謂「土地公
    告現值」，乃直轄市及縣市地政機關就轄區內土地，分別區
    段、地目、地價等級，經常調查地價動態及市場行情，經地
    價評議委員會評定後，每年所公告土地現值表上之土地價值
    ，而此土地現值主要是供申報土地移轉現值之參考，並作為
    主管機關審核土地移轉現值及補償徵收土地地價之依據。至
    於所謂「市價」，乃市場買賣交易價格，然此價格因隨市場
    榮枯、個人主觀及其他外在經濟因素之影響而有差異，並無
    明確客觀之標準；故土地公告現值乃具有客觀標準且是最接
    近市價之土地價格標準，故關於前述「土地價值比例法」中
    之「土地價值」，自應以土地公告現值作為核算之依據，較
    為妥適。又因該等土地係於82年6月間購入，則此購入價款
    自於當時即已給付，故所稱之土地公告現值，自應以購入當
    期之土地公告現值為據，始符合設算利息遞延之意旨，且若
    採價值比例法計算系爭土地應遞延之利息，則此種計算基準
    （即以82年6月購入時之土地公告現值作為認定價值之基準
    ），亦為兩造所不爭執。6.茲兩造所爭執者，乃關於D塊土
    地之道路用地部分，信喜公司主張因其係供道路使用，價值
    較低，故應依土地公告現值十分之一之價格核算；至於南區
    國稅局則主張仍應按土地公告現值之價格核算之。查本件應
    如何設算遞延利息之爭議，既應採土地公告現值比例之價值
    比例法核算，而不採所謂市價核算如上述，故信喜公司主張
    D塊土地應按土地公告現值十分之一核算，即又產生市價並
    不明確之爭議；至於系爭土地貸款銀行關於貸款金額之核算
    ，雖有未估算關於道路用地價值情事，然此係因貸款銀行就
    系爭土地欲「貸放之總額」作估價，核與本件係因信喜公司
    購入系爭土地，而有部分非屬固定資產，應設算利息遞延，
    而其設算應涉及購入成本，而購入成本又包含D塊土地，故
    於將系爭土地為「購入成本分攤」時，自應加入該路地部分
    價值之事實，並不相同；是信喜公司主張本件關於D部分土
    地，應按土地公告現值十分之一之價格核算云云，即無可採
    。7.綜上，關於本件應轉列遞延費用之利息支出金額，應採
    價值比例法核算之，即按系爭土地82年6月購入時當期系爭
    土地之公告現值，乘以分屬A、B、C、D各區塊、各地號土地
    之面積後，計算出各區塊土地之總值，進而得出應遞延部分
    （B、C、D）土地價值佔總價值之比例，再將系爭土地購入
    成本623,694,899元乘以本年度加權平均利率年息8%，再乘
    以上述之比例，即得出設算系爭土地B、C、D部分應轉列遞
    延費用之利息支出金額。而依上述公式計算結果，本年度應
    轉列遞延費用之利息支出金額應為33, 653,333元，是原核
    定轉列遞延費用之利息支出金額超過此金額部分，即有違誤
    等語，為其論據。
四、信喜公司上訴意旨復執前詞，並主張略謂：(一)所謂「收入費
    用配合原則」乃屬會計原則，非屬租稅原則，故其內涵應回
    歸會計原則。其基本精神，乃一筆支出與所產生之收入具有
    直接或間接之因果關係，始有該原則之適用，如支出與收入
    不具有直接或間接因果關係，則應列為當期費用，不可遞延
    ，此有財團法人中華民國會計研究發展基金會（下稱會基會
    ）74年5月15日基總字第027號函以研究發展支出為例所為
    闡釋可稽。91年10月31日第二次修訂之財務會計準則公報第
    1號「財務會計觀念架構及財務報表之編制」第60條及商業
    會計法第60條規定，亦同斯旨。惟原判決竟未審究系爭鹽行
    土地借款利息與未來出售土地之收入是否具有直接或間接之
    因果關係，即引上揭「收入費用配合原則」認定土地借款利
    息應轉列遞延費用，顯有違誤。若依原判決之見解，則研究
    發展支出亦應以遞延費用列帳，嗣所研製新產品帶來收入時
    再轉列費用，以達所稱之「收入費用配合原則」，然此論據
    顯與上揭一般公認會計原則相悖。又系爭鹽行土地於俟後之
    出售價格，乃衡量當時之市價所訂出，與信喜公司之利息負
    擔多寡無直接或間接相關，故依上揭會基會函釋意旨，應於
    當期立即承認費用，不可遞延。(二)關於閒置土地之相關利息
    可否轉列「遞延費用」，俟出售時再與出售收入配合作為相
    關費用之疑義，經濟部92年2月11日以經商字第09202016450
    號函指出「請依財務會計準則公報第3號『利息資本化會計
    處理原則』規定辦理」。本件系爭14筆土地如係已供營業使
    用，則依上揭第3號公報第3條但書第2款，不應將其利息資
    本化；又如依南區國稅局主張該等土地非供營業使用，則因
    信喜公司並未進行使其達到可供使用之必要購置或建造工作
    ，故依同公報同條但書第3款，亦不應將其利息資本化，始
    符收入費用配合原則。同公報第4條，亦有相同規定。(三)原
    判決認修正後查核準則第97條第9款所增但書規定，係本於
    收入費用配合原則之當然解釋而將之明文化，必非創設新的
    處理原則，與88年8月6日台財稅第881933659號函屬關於營
    利事業新購置之乘人小客車計提折舊之成本限額乃查核準則
    所創設，二者不同云云。惟查：1.依同次修正之查核準則第
    116條之法文，已明定第97條乃「新增或變更規定」，用以
    表彰與以前不同，自屬創設新的處理原則。2.又如僅係在闡
    述本法原意或明確化處理原則，依司法院釋字第287號解釋
    意旨，應自母法法規生效之日起有其適用，惟同次修正之查
    核準則第116條已對該次修正之第97條另訂有施行日即「自
    查核83年度營利事業所得稅結算申報時起適用」，亦見其非
    屬闡述母法之原意。原判決指其非屬創設，即有不合，亦與
    中央法規標準法第14條有違。3.查核準則第97條第9款與第
    95條第14款均以「購買」為前提，應一體適用修正前後如何
    適用之法理，不可差別待遇。則本件系爭14筆土地係於82年
    6月間購買，依當時法令確實無如修正後查核準則第97條第9
    款但書之規定，故信喜公司應有信賴當時法令環境之適用，
    原判決顯違反信賴保護原則。4.又依司法院釋字第493號解
    釋意旨，有關營利事業成本費用及損失等計算涉及人民租稅
    負擔，應由法律明確授權主管機關訂立為宜。則82年12月30
    日新增查核準則第97條第9款但書斯時，查核準則尚非由法
    律明確授權訂立，則其合憲性不無爭議。原判決未予審究，
    即有適用法規不當之違誤。(四)原判決指出新增查核準則第97
    條第9款但書之前，實務稽徵作業確有援引「收入與費用配
    合原則」，將購置非固定資產衍生之利息支出予以遞延之作
    法，益證增列該條款但書僅係將此作法明確化，並非創設新
    的處理原則等語。惟查，過去雖確有此實務稽徵作法，但均
    遭行政院於再訴願撤銷原處分，有上證六所示諸多再訴願決
    定案件可稽，其撤銷原因並已指陳收入配合原則之會計原則
    不適用，應回歸稅法之文義規定。是原判決以此不當之稽徵
    實務作為查核準則第97條第9款但書非屬創設新處理準則之
    論證，顯失偏頗。(五)原判決又引財政部75年10月14日台財稅
    第7526740號函，認為該函釋更顯示於查核準則第97條第9款
    增列但書規定前，財政部本於其中央主管機關之地位，就此
    類事實之查核及列報，亦曾表示其見解，故原處分依修正後
    查核準則第97條第9款規定為查核，即不生是否違反公平原
    則、法律不溯及既往原則、從新從輕原則及信賴保護原則云
    云。惟查，該財政部函釋乃適用於「以專營建屋出售為業之
    營利事業」，信喜公司不在適用之列；又該函釋所指者乃出
    售房地年度如何攤計該土地部分之營業費用，並非規定「非
    出售房地年度」應如何遞延相關費用。故原判決援此函釋推
    定信喜公司之上揭主張並不足採，顯有適用法規不當之違誤
    。(六)原判決對於B、C、D塊土地認定非供營業使用，其認事
    用法與事實集經驗法則不符：1.B塊土地係停車場，於86年
    度南區國稅局實地勘查時，平均16分鐘發車一次（旺季則為
    5分鐘發車一次），貨車進出頻繁，則車輛等待裝貨時所需
    停泊空間及車輛迴旋空間自屬業務所必須。又依南區國稅局
    之稽核報告所載測量方式可知，其丈量結果確實並未包括北
    側側門所在地，則如該北側側門未供營業使用，則大型拖板
    車如何進出載貨。原判決認A塊土地已有相當空間足夠倉庫
    進出使用，故信喜公司以另一鐵門位置及運貨需求主張B塊
    土地係屬停車場用途，即難採據云云；惟A塊土地上之台一
    線旁之大門與馬路成50度角，且台一線馬路車輛繁忙，大型
    拖板車自難以台一線轉入該位於A塊土地之大門，該大門僅
    供係留供員工上下班及小型貨車進出，信喜公司實有必要另
    於B塊土地另開北側側門供大型拖板車進出載貨；原判決之
    認定未給信喜公司相關車輛停泊或迴旋空間，顯與事實不符
    ；且未對台一線旁之大門因與馬路呈50度角，如何進出，未
    於理由記載其意見，亦屬理由不備。2.南區國稅局於86年11
    月7日赴現場勘查時雜草叢生，乃係因該時恰為飲料業之淡
    季，系爭土地暫未使用，又信喜公司對該土地或疏於照顧，
    且逢該年6至9月計四個月之降雨量相當豐沛，有該勘查年度
    台南氣象站之逐日雨量資料為證，故勘查時恰雜草叢生，不
    足為奇。惟此現象頂多僅能證明係短暫停工。則依財政部64
    年1月23日台財稅第30580號函「停工中之固定資產，…在停
    工期間仍應繼續依規定提列折舊」意旨，B塊土地仍應屬供
    營業使用情形。3.南區國稅局主張B、C塊土地未供營業使用
    ，即應由其負舉證責任，原判決未依行政訴訟法第136條準
    用民事訴訟法第277條關於舉證責任分配之規定，卻指摘信
    喜公司未能提出關於88年度確實使用情形，即有判決不適用
    法規之誤。又C塊土地用於曬茶渣，惟曬茶渣僅於白天日照
    時始可為之，晚上必須收起，故以帆布覆之方便作業。4.D
    塊土地供道路使用，位於A塊土地台一線旁之大門外，為信
    喜公司人員進出必須經過，已符供營業使用要件。(七)縱認B
    、C、D塊土地應依價值比例法設算利息轉列遞延費用，惟因
    D塊土地係道路用地，價值甚低，原審函詢土地貸款銀行關
    於貸款金額之核算，並未估算道路用地之價值，乃屬事實。
    故將道路用地比照其他土地予以分攤成本，即嚴重違反經濟
    實情。信喜公司主張D塊土地應依公告現值十分之一核算，
    係依據中國時報所載，而查核準則第22條第3項第1款已認報
    章雜誌所載市場價格，可稱時價，亦賦予中國時報所載價格
    具有適法地位，非如原判決所稱「市價不明確」。故應先以
    公告現值十分之一核算D塊土地之價值，自一次購入價
    623,694,899元減之，餘額再依公告現值價值比例法計算應
    與遞延費用之金額。(八)關於原判決以8％設算貸予訴外人乙
    ○○及胡櫻馨等二人使用資金之設算利息部分：原判決認「
    自應按該營利事業全年度之加權平均借款利率計算之（依據
    借款利率、借款金額及借款期限之流動數額予以核算）」，
    惟8％是否即依此方法計算得出？又原判決以「已經信喜公
    司之簽證會計師於南區國稅局查核時提出說明書說明在案」
    ，則該簽證會計師於南區國稅局查核時即知原判決所指之全
    年度加權平均借款利率計算方法？原審未細審究即率取用，
    實有未當云云。
五、南區國稅局上訴意旨除執前詞，並主張略以：(一)原判決以本
    件應轉列遞延費用之利息支出金額，應採價值比例法核算之
    ；即按系爭土地82年6月購入時當期系爭土地之公告現值，
    乘以各地號土地之面積後之總值，再按應遞延部分土地價值
    占總價值之比例，以系爭14筆土地購入成本623,694,899元
    乘以本年度加權平均利率8％，再乘以上述之比例，設算系
    爭土地應轉列遞延費用之利息支出金額，該判決顯然違背法
    令：查營利事業各項資產應以取得、製造或建造時之實際成
    本為入帳基礎。所謂實際成本者，依所得稅法第45條第1項
    前段規定，係指凡資產之出價取得，指取得價格，取得之代
    價，及因取得並為適於營業上使用而支付之一切必需費用。
    至於公告現值，指依直轄市及縣 (市)政府依平均地權條例
    公告之土地現值。故實際成本為資產入帳基礎，公告現值為
    土地移轉及設定典權時，申報土地移轉現值之參考，兩者意
    義不同，適用情形亦有別。又系爭土地購入當年度公告土地
    現值總額124,442,963元，惟依據華南商業銀行麻豆分行之
    土地及建物鑑估表，系爭土地鑑定價格280,565,646元，是
    公告現值顯非分擔土地成本之依據。原判決以「公告現值」
    作為分擔土地成本之依據，而未依首揭所得稅法第45條第1
    項前段及商業會計法第41條第1項規定，按土地取得實際成
    本（與面積比例同），卻以價值比例法核算系爭土地應轉列
    遞延費用之利息，顯為適用法令不當。(二)又原判決以88年8
    月13日至年度終了以信喜公司名義申請之臨時用電及信喜公
    司提出88年1月份及3月份之部分出貨單而認定A塊土地於88
    年度有供營業使用事實，顯然違背論理法則：查信喜公司製
    造工廠位於臺南縣麻豆鎮，而系爭土地上倉庫位於臺南縣永
    康市，兩地相距甚遠，其間行車時間逾40分鐘，信喜公司訴
    稱系爭土地上倉庫為其發貨中心，每日平均出貨三萬箱（旺
    季可達十萬箱），以大型拖板車載運，每日須三十車次（旺
    季可達100車次），就營利事業經營管理績效，不符合經濟
    效益，有違常理；又倘為發貨中心，以其產銷數量頗巨，產
    品之進、銷、存理應有內部管理憑證及帳簿等相關資料，惟
    信喜公司均未能提示以證其說，會計師簽證報告及工作底稿
    亦無上開情事之紀錄；另A塊土地上倉庫，信喜公司曾由案
    外人「信喜建設股份有限公司」於85年9月12日在「永康市
    ○○○路592巷12號邊」之地址申請設立臨時用電，設置地
    點、其間及使用者名稱均不同，台灣電力公司並未證明用電
    係為同一使用者。再者依臺灣省自來水股份有限公司第六區
    管理處永康服務所93年2月26日台水六永服字第0930000218
    號函，A塊土地上倉庫82年11月24日申請用水設立，於85年
    10月17日停水廢止，迄今並未再申請用水，信喜公司主張系
    爭土地上倉庫係作為發貨中心，人員及車輛進出繁多，卻無
    用水，顯不合理，雖於準備程序庭訴稱使用地下水，惟遍查
    信喜公司相關財產目錄，並無相關設備資產，系爭土地上倉
    庫顯未有使用之情事。原判決僅以信喜公司88年間部分月份
    申請臨時用電之資料及信喜公司提出88年1月份及3月份之部
    分出貨單，而認定A塊土地上倉庫確有使用之情，違背「論
    理法則」等語。
六、(一)上訴人信喜公司部分：按「購買土地之借款利息，應列為
    資本支出，經辦妥過戶手續或交付使用後之借款利息，可作
    費用列支。但非屬固定資產之土地，其借款利息應以遞延費
    用列帳，於土地出售時，作為其收入之減項。」查核準則第
    97條第9款定有明文。上開但書規定雖係財政部於82年12月
    30日修正時始增訂，然因該增訂主要在於規範利息如何列支
    ，故應以利息發生時為行為時，並非以購買土地時為行為時
    。本件係屬於上訴人88年度利息如何列支之爭議，該利息發
    生於88年，自應適用行為時即增訂但書後之查核準則第97條
    第9款但書之規定。上訴人主張其於82年間購進本案土地，
    該但書尚未增訂，自不得追溯適用云云，尚屬誤解。況該但
    書之增訂乃基於收入費用配合原則，於土地未供作營業使用
    ，因非屬固定資產，其因此所投入之相關成本皆非得以之作
    為當期費用予以認列，必須遞延至土地出賣時，始可以之作
    為收入之減項而認列；反之，若該土地係供作營業使用，基
    於收入之一部係由使用土地得來，故經辦妥過戶手續或交付
    使用後之借款利息，則應認係為獲得該收入而投入，依配合
    原則自當予以當期費用認列。由此可知，修正後查核準則第
    97條第9款但書規定，係本於收入費用配合原則之當然解釋
    ，此但書之增列僅是將此原則於此類事實之處理予以明確化
    （本院92年度判字第283號判決亦持相同見解），並非創設
    新的處理原則，不生從優從新或信賴原則之問題。另上訴人
    所引財政部88年8月6日台財稅第881933659號函，係因查核
    準則第95條第14款關於營利事業新購置之乘人小客車計提折
    舊之成本限額有所修正，就應如何適用所為之釋示。因營利
    事業新購置之乘人小客車計提折舊之成本限額，乃查核準則
    依據所得稅法第51條之1授權所創設，與修正後查核準則第
    97條第9款所增列之但書規定，僅係將收入與費用配合原則
    予以明確化，並未創設新的權利義務關係，有所不同，故上
    訴人予以比附援引，自有誤會，實難採取。次查原判決就Ｂ
    、Ｃ、Ｄ塊土地並未供營業使用之事實，已敘明其所憑之證
    據及形成心證之理由甚詳，經核與證據法則或經驗法則尚無
    違背，上訴意旨仍執與起訴意旨相同之詞，主張本件無查核
    準則第97條第9款但書規定之適用，Ｂ、Ｃ塊土地確實作為
    營業使用云云，無非係其一己之法律見解，或對原審認定事
    實之職權行使加以爭執，尚無可採。次按「營業人一方面借
    入款項支付利息，一方面貸出款項並不收取利息或收取利息
    低於所支付之利息者，對於相當於該貸出款項支付之利息或
    差額，不予認定。」為查核準則第97條第11款所明定。該款
    既規定貸出款項並不收取利息或收取利息「低於所支付之利
    息」者，對於相當於該貸出款項支付之利息或「差額」，不
    予認定。依其文義可知，貸出之利率認定應與借入款項支付
    利息之利率相同，否則即無所謂差額利息之情形。故原判決
    以88年平均利率設算貸出利息，於法並無不合。上訴人猶以
    ：查核準則第97條第9款並未規定轉列遞延費用之利率，法
    上既未規定，則應採法定利率5%計算等語，加以爭執，亦難
    採取。至於上訴人其餘主張，業經原判決指駁在案，上訴人
    仍執原詞聲明不服，亦無可採。(二)上訴人南區國稅局部分：
    上訴人雖主張應依所得稅法第45條第1項前段及商業會計法
    第41條第1項規定，按土地取得實際成本（與面積比例同）
    ，核算系爭土地應轉列遞延費用之利息，原審依價值比例法
    核算，適用法令不當云云。然查，系爭14筆土地係一次購入
    ，信喜公司入帳之成本金額亦只有單一，惟此14筆土地之公
    告現值每平方公尺之價額則係自8,500元至16,000元，各筆
    土地價值並不相同，其中部分土地應設算利息遞延之情形，
    究應如何設算，原審基於利息支出係因貸款發生，而貸款之
    金額又涉及擔保品之價值，亦即擔保品之價值愈高，得向貸
    與人貸得之金額愈高，相對其應支出之利息金額亦愈高，故
    關於遞延利息之設算，自應從土地價值之觀點出發，始能真
    正掌握應設算之利息金額；亦即利息支出之轉列遞延費用係
    由收入與成本費用配合原則而來，則關於其遞延利息金額之
    設算，亦應符合此原則，而依價值比例法核算系爭土地應轉
    列遞延費用之利息，經核並無不合，上訴人主張應按土地取
    得實際成本核算，係以其法律見解之歧異，指摘原判決此部
    分違誤，尚非可採。另原審以「信喜建設股份有限公司」名
    義申請之臨時用電，其用電地址「永康市○○○路592巷12
    號邊」，為巷道及空地之一邊，應無須申請臨時用電之需要
    ，另一邊即門牌永康市○○○路592巷13號房屋，其已可申
    請正式用電，更無申請臨時用電之必要，加以實際上又無「
    信喜建設股份有限公司」之存在，並此公司名稱上又與信喜
    公司有其關連性，且其臨時用電之申請時間及廢止時間又與
    以信喜公司名義在系爭土地申請之臨時用電時間相銜接，故
    信喜公司主張以信喜建設股份有限公司名義，於85年9月12
    日以「永康市○○○路592巷12號邊」之地址申請設立之臨
    時用電，事實上即供信喜公司所有系爭土地使用之臨時用電
    ，認定A塊土地確供營業使用，屬固定資產，於就系爭土地
    設算遞延利息時，應將該部分予以排除，業於判決理由內詳
    為論述，亦無不合，上訴人就此部分再予爭執，亦不足採。
    (三)綜上所述，原審將訴願決定及原處分（復查決定含原核定
    處分）關於將利息支出轉列遞延費用之金額超過33,653,333
    元部分均撤銷，並駁回信喜公司其餘之訴，核無違誤。上訴
    人各就其敗訴部分提起上訴，仍執前詞，指摘原判決該部分
    違誤，求予廢棄，難認有理由，應予駁回。
據上論結，本件上訴為無理由，爰依行政訴訟法第255條第1項、
第98條第3項前段，判決如主文。
中    華    民    國    95    年    4     月    7     日
                  第三庭審判長法  官  趙  永  康
                              法  官  鄭  淑  貞
                              法  官  侯  東  昇
                              法  官  黃  淑  玲
                              法  官  林  文  舟
以  上  正  本  證  明  與  原  本  無  異
中    華    民    國    95    年    4     月    7     日
                              書記官  王  福  瀛


司法院資訊處製作；財團法人民間司法改革基金會備份。
